【裁判字號】    99,上訴,992
【裁判日期】    990525
【裁判案由】    偽造有價證券等
【裁判全文】
臺灣高等法院刑事判決                 99年度上訴字第992號
上  訴  人
即  被  告  乙○○
選任辯護人  王鳳安律師
上列上訴人因偽造有價證券等案件，不服臺灣臺北地方法院98年
度訴字第1662號，中華民國99年1月27日第一審判決（起訴案號
：臺灣臺北地方法院檢察署98年度偵字第13028號），提起上訴
，本院判決如下：
    主  文
上訴駁回。
    事  實
一、乙○○前曾於民國85年間因賭博案件，經臺灣高雄地方法院
    判處有期徒刑6月，如易科罰金，以銀元300元即新台幣900
    元折算1日確定，於85年9月16日易科罰金執行完畢，不知警
    惕。
二、乙○○與傅盛櫻（業經最高法院以97年度臺上字第5160號判
    決判處有期徒刑3年4月確定）係姐妹關係。緣於88年6月間
    起，有真實姓名不詳，對外以「劉代書」名義（傅盛櫻則稱
    該名男子為「廖代書」）自居之成年男子，在報紙廣告欄刊
    登「代辦貸款」之廣告招攬客戶，若客戶中有不符銀行申貸
    資格者，則以偽造申請貸款所需之勞工保險卡、各類所得扣
    繳暨免扣繳憑單及在職證明書等資力證明文件之方式，為客
    戶辦理貸款。傅盛櫻因從事保險業務，與「劉代書」結識，
    並因其與銀行人員有所往來，有相當之人脈，「劉代書」遂
    邀其加入。傅盛櫻明知上情，竟與「劉代書」基於共同之犯
    意聯絡，負責與不知情之銀行行員聯繫貸款程序，及持偽造
    之資力證明文件帶同委託代辦貸款之客戶前往銀行辦理貸款
    手續，並與客戶言明貸款核撥後收取一定金額之手續費，藉
    此牟取不法利益。88年8月間某日，賴政權（業經原審法院
    以90年度訴字第107號判決處有期徒刑2年，緩刑5年確定）
    因急需資金週轉，在某報上見「劉代書」所刊登之廣告，遂
    以其上登載之電話與「劉代書」聯繫，委託其代為辦理信用
    貸款新臺幣（下同）30萬元。「劉代書」交由傅盛櫻向遠東
    國際商業銀行（下稱遠東銀行）儲蓄部（位於臺北市○○路
    1號）承辦人員金震威詢問貸款應備之資料。嗣賴政權交付
    國民身分證與「劉代書」後，傅盛櫻、「劉代書」、賴政權
    共同基於偽造公文書、私文書、關於服務之證書之概括犯意
    聯絡，推由「劉代書」蓋用偽造之「恆聖有限公司」（下稱
    恆聖公司）暨其負責人「劉聆弟」之印章，而偽造印文於虛
    偽記載賴政權在該公司任職「副廠長」之在職證明書，而偽
    造該關於服務之證書；並偽造賴政權於87年1月至12月在恆
    聖公司支領薪資之各類所得扣繳暨免扣繳憑單，而偽造該私
    文書；再偽造賴政權自81年7月22日起向勞工保險局投保之
    勞工保險卡公文書。傅盛櫻、「廖代書」、賴政權復意圖為
    自己不法之所有，並基於共同行使前揭偽造之公文書、私文
    書、關於服務之證書以詐取財物之犯意聯絡，由「廖代書」
    將上開偽造之文書交予傅盛櫻，傅盛櫻再於同年8月17日攜
    帶該等偽造之文書偕同賴政權至臺北市○○路1號遠東銀行
    儲蓄部辦理貸款申請手續，由賴政權在遠東銀行自然人貸款
    、續借申請書暨徵信調查表服務機構欄填寫不實資料，傅盛
    櫻則將申請書連同上開偽造之文書交付銀行承辦人員金震威
    ，以申請30萬元貸款而行使之，足生損害於真正之恆聖公司
    暨其負責人劉聆弟、遠東銀行，及勞工保險局對勞工保險資
    料管理之正確性。並致遠東銀行承辦人員誤信賴政權係恆聖
    公司副廠長，但因該公司並非知名企業，遠東銀行遂通知傅
    盛櫻須由賴政權之配偶擔任保證人，始符合貸款條件。賴政
    權向傅盛櫻表示其配偶甲○○不可能同意作保，傅盛櫻在問
    明甲○○大致體型後，遂與「劉代書」共謀派遣身材相當之
    女子冒名。嗣於同年9月28日對保時，傅盛櫻即偕同其姊乙
    ○○冒充賴政權之配偶「甲○○」，與賴政權至遠東銀行儲
    蓄部辦理對保。乙○○明知上情，仍基於犯意聯絡予以配合
    ，先由賴政權書立授權書、消費者小額貸款契約書、授信動
    用申請書、本票，復基於共同偽造有價證券、私文書及詐欺
    取財之犯意聯絡，再由乙○○在授權書之授權人欄、貸款契
    約書之連帶保證人欄、本票之共同發票人欄內，偽造「甲○
    ○」之署名4枚，及以於不詳時地，利用不知情之不詳姓名
    成年者所偽刻「甲○○」印章1枚，蓋用在授權書、貸款契
    約書、本票等處偽造「甲○○」之印文5枚，用以表示甲○
    ○授權遠東銀行及願擔任貸款連帶保證人之意思表示，並交
    付該偽造之授權書、消費者小額貸款契約書及本票予金震威
    而行使之，足以生損害於遠東銀行及甲○○本人。嗣於辦畢
    對保手續後，遠東銀行即如數撥款至賴政權之遠東銀行第00
    000000000000號帳戶，賴政權並依約交付6萬元之報酬予傅
    盛櫻，並依傅盛櫻之指示另給付乙○○3萬元報酬。
三、案經乙○○自首由臺北市政府警察局中正第一分局移送臺灣
    臺北地方法院檢察署檢察官偵查起訴，乙○○並接受審判。
    理  由
壹、程序方面：
一、按被告以外之人於審判外之言詞或書面陳述，除法律有規定
    者外，不得作為證據，刑事訴訟法第159條第1項定有明文。
    本件共犯賴政權於警詢中之供述既為審判外之言詞陳述，且
    復未於偵查中或審理時到庭作證，則其於警詢中之供述自無
    證據能力。
二、又被告以外之人於審判外之言詞或書面陳述，除法律有規
    定者外，不得作為證據，刑事訴訟法第159條第1項固有明文
    。惟被告以外之人於審判外之陳述，雖不符同法第159條之1
    至之4規定，而經當事人於審判程序同意作為證據，法院審
    酌該言詞陳述或書面陳述作成時之情況，認為適當者，亦得
    為證據；當事人、代理人或辯護人於法院調查證據時，知有
    第159條第1項不得為證據之情形，而未於言詞辯論終結前聲
    明異議者，視為有前項之同意，同法第159條之5亦規定甚明
    。本件檢察官、被告及其辯護人於原審及本院審判程序中，
    對於除上述外，其餘本案相關證人於警詢、偵查中之證述暨
    其他相關具傳聞性質之證據資料之證據能力，既均表示無意
    見，且迄於本審言詞辯論終結前亦未聲明異議。本院審酌本
    案其餘證人之陳述及證據資料作成時之情況，核無違法取證
    或其他瑕疵，認為以之作為證據為適當，則依刑事訴訟法第
    159條之5規定，該等證人於審判外之陳述及相關證據資料，
    自均得做為證據。
貳、實體方面：
一、訊據上訴人即被告乙○○對於上揭犯罪事實，固於警詢、偵
    查及原審均坦承不諱，惟嗣於本院則就關於偽造有價證券即
    本票部分，堅詞否認犯行，並辯稱：其不知在銀行所簽的是
    本票，更不知本票是有價證券云云。
二、經查：
（一）上揭犯罪事實既迭據被告於警詢、偵查及原審均供承明確
      在卷（見本案偵查卷第8至9、34至36頁、本案原審卷第17
      至18、31至34頁），且核與(1)證人及共犯賴政權於另案偵
      查時結稱：「（遠東銀行貸款經過，何人辦理？）傅盛櫻
      ，…傅盛櫻帶我至遠東開戶，申請書也是廖經手的，自稱
      「甲○○」之人是傅帶來的，因當初有自我貸款之款項扣
      除3萬元給那女子作為人頭費，…，關於我太太部分是由
      該名女子簽立，…。」等語（見臺灣臺北地方法院檢察署
      90年度偵字第8969號卷第113頁），及於另案原審供稱：
      「…貸款過程都是由她（傅盛櫻）負責。…，但後來遠東
      銀行要求對保，傅就帶不詳姓名女子到銀行以我太太甲○
      ○名義對保，臨時跟我拿3萬元說要給那個不詳姓名女子
      。」、「…，何的身分證是我拿去銀行的。」、「…，至
      於我的名字都是我簽的。甲○○的姓名及印文都是由傅帶
      到銀行冒充我太太的人所簽名。」等語（見原審法院90年
      訴字第107號卷第27、28、64頁）；(2)證人即共犯賴政權
      前妻甲○○於本案偵查時結稱：「（有無授權乙○○擔任
      向遠東銀行貸款之保證人？）沒有。…。」、「（提示授
      權書、契約書、本票，是否為你親簽或授權他人簽名？）
      不是。」等語（見本案偵查卷第70至71頁），及於另案原
      審證稱：「（賴政權有無跟你提過辦貸款的事情？）有提
      過但我不理他，…。」、「（妳有沒有授權或是同意賴政
      權或是他人以妳的名義擔任本票發票人，及授權書之授權
      人？）都沒有。」、「（本票及授權書上甲○○的簽名是
      否妳簽的？）不是我簽的。…。」、「（妳在88年9月28
      日有沒有去遠東銀行辦理對保？）沒有。」、「（前述本
      票及授權書上甲○○印章是否妳的印章？）不是。」、「
      （當時為何賴政權拿得到妳的身分證？）他當時有回來過
      ，東西就會少。我發現身分證不見，我就去報遺失。」等
      語（見原審法院91年訴字第627號卷第223、224、225頁）
      ；(3)證人即遠東銀行經辦金震威於另案偵查時結稱：「（
      傅有無帶賴、何2人至襄陽路儲蓄部申貸？）有。…。」
      、「（有無對賴作徵信？）甲○○是親自來辦理對保手續
      。」、「（甲○○年籍？）30出頭，頭髮長長，瘦瘦的，
      嘴巴附近有顆痣。」等語（見臺灣臺北地方法院檢察署90
      年度偵字第8969號卷第73頁反面、第74頁），及另案更(一)
      審證稱：「（88年間有無經辦賴政權信用貸款申請案？）
      有。」、「（案源如何而來？）…被告傅盛櫻當時在台灣
      人壽保險公司上班，有介紹他的保戶來辦貸款，…。」、
      「（賴政權是否有請甲○○擔任保人？）是。」、「（對
      保時甲○○有無在場？）有，她跟賴政權一起在場。」等
      語（見本院96年度上更(一)字第137號卷第60頁），情節相
      符，並有甲○○國民身分證影本、遠東銀行自然人貸款續
      借申請書暨徵信調查表、授信動用申請書、本票、授權書
      、消費者小額貸款契約書影本各乙份在卷可憑（見臺灣臺
      北地方法院檢察署90年度偵字第8968號卷節本第1至6頁）
      ，及遠東銀行臺北襄陽分行93年4月2日（93）遠銀襄文字
      39號函及附件賴政權000000000000號帳戶存摺往來明細分
      類帳、攤還收息紀錄查詢單各乙份存卷可查（見本院92年
      度上訴字第4553號卷第73至77頁），而上開遠東銀行貸款
      契約書上「甲○○」之簽名確非甲○○本人之簽名乙節，
      復有內政部警政署刑事警察局89年8月22日刑鑑字第
      118188號鑑驗通知書附卷可按（見原審法院89年度北簡字
      第8855號影印卷第28至29頁），足見被告前開自白確與事
      實相符至為明確，其犯行自堪認定。
（二）至被告嗣於本院就關於偽造有價證券部分雖辯稱：其不知
      所簽的是本票，更不知本票是有價證券云云。然查，被告
      學歷既為高中畢業，業據其於本院供明在卷（見本院卷第
      33頁反面），且於為犯本案時已年近40歲，係身心健全、
      具備一般智識程度，而並非年幼無知或與社會隔絕之人，
      則依被告當時之智識能力及社會生活經驗，其於冒名偽簽
      時，對於上已有載明「本票」2字之文件，焉有不知為本
      票及本票係屬有價證券之理。是以，被告前揭所辯，無非
      事後狡飾圖卸之詞，不足為採。
（三）綜上所述，本件事證明確，被告犯行洵堪認定，應予依法
      論科。
三、法律修正之比較適用：
    被告行為後，刑法於94年2月2日修正公布，於95年7月1日施
    行。按行為後法律有變更者，適用行為時之法律，但行為後
    之法律有利於行為人者，適用最有利於行為人之法律，現行
    刑法第2條第1項訂有明文。茲就本案有關之新舊法比較部分
    ，臚列如下：
（一）刑法第33條第5款有關罰金之最低數額部分，刑法分則編
      各罪所定罰金之貨幣單位原為銀元，修正前刑法第33條第
      5款規定：「罰金：（銀元）1元以上」，而銀元與新臺幣
      間之折算，依現行法規所定貨幣單位折算新臺幣條例規定
      ，以銀元1元折算新臺幣3元；修正後刑法第33條第5款則
      規定：「罰金：新臺幣1,000元以上，以百元計算之」；
      經比較新舊法之規定，修正後刑法第33條第5款所定罰金
      之最低數額，較之修正前提高，自以修正前刑法第33條第
      5款之規定有利於被告。
（二）刑法第28條共同正犯之範圍，已修正限縮於共同實行犯罪
      行為者始成立共同正犯，排除陰謀犯、預備犯共同正犯，
      自屬行為後法律有變更，而非僅屬文字修正，應有新舊法
      比較適用問題。新法對被告並無較有利，應適用修正前舊
      法關於共同正犯之規定（最高法院96年度台上字第1323號
      判決、本院暨所屬法院96年度法律座談會決議亦同此意旨
      ）。
（三）關於牽連犯部分：刑法第55條後段牽連犯之規定經修正予
      以刪除，而牽連犯之規定經刪除後，數行為原則上將予分
      論併罰，而數罪併罰之結果較論以牽連犯裁判上一罪之情
      形為重。經比較新舊法結果，以行為時舊法之規定有利於
      被告，自應適用舊法之規定，仍依牽連犯之規定論處。
（四）關於累犯之規定，修正後刑法第47條第1項規定，將修正
      前刑法第47條限制為受有期徒刑之執行完畢，或一部之執
      行完畢而赦免後，5年以內「故意」再犯有期徒刑以上之
      罪者，始成立累犯，本件被告「故意」犯本案之罪，亦無
      所謂「有利或不利」，依一般法律適用原則，適用裁判時
      之刑法第47條第1項規定，加重其刑（參見最高法院95年
      度第21次刑事庭會議，95年度台上字第5589號判決）。
（五）另刑法關於自首減輕其刑之規定，修正前刑法第62條前段
      規定「對於未發覺之罪自首而受裁判者，減輕其刑」，乃
      屬必減輕刑度之規定，修正後刑法第62條前段則規定為「
      對於未發覺之罪自首而受裁判者，得減輕其刑」，僅「得
      」減輕刑度而已，是自以修正前刑法較有利於被告。
四、論罪科刑部分：
（一）核被告乙○○上揭所為，其偽以「甲○○」名義簽發本票
      部分，係犯刑法第201條第1項意圖供行使之用而偽造有價
      證券罪；偽以「甲○○」名義簽署授權書及遠東銀行消費
      者小額貸款契約書行使部分，係犯刑法第216條、第210條
      之行使偽造私文書罪；其使遠東銀行陷於錯誤而貸予款項
      部分，係犯刑法第339條第1項之詐欺取財罪。
（二）被告等於不詳時地利用不知情之不詳姓名成年者偽刻「甲
      ○○」印章，並蓋用於授權書及遠東銀行消費者小額貸款
      契約書而偽造印文，為偽造上開文書之部分行為；偽造授
      權書及遠東銀行消費者小額貸款契約書證書之低度行為，
      則為行使之高度行為所吸收；偽造有價證券後持以行使，
      行使之低度行為則為偽造之高度行為所吸收，均不另論罪
      。
（三）被告乙○○與「劉代書」（即「廖代書」）之成年男子、
      賴政權、傅盛櫻間，就前揭偽造有價證券、行使偽造私文
      書以詐欺取財之行為，有犯意聯絡及行為分擔，均為共同
      正犯。被告等利用不知情之不詳姓名成年者偽造「甲○○
      」之印章1枚，為間接正犯。
（四）被告所犯行使偽造私文書罪、詐欺取財罪與偽造有價證券
      罪之間，具有方法行為、目的行為之牽連犯關係，應依修
      正前刑法第55條後段規定，從一重之偽造有價證券罪處斷
      。
（五）另查被告有事實欄所載之犯罪科刑執行情形，有本院被告
      全國前案紀錄表在卷可稽，其於5年內故意再犯有期徒刑
      以上之本罪，應依刑法第47條第1項規定論以累犯，並加
      重其刑。
（六）又被告係於其所為之本件犯罪被發覺前向警方自首而受裁
      判，應依修正前刑法第62條規定，減輕其刑。
（七）再被告為貪圖3萬元之蠅頭小利，竟同意冒充賴政權之配
      偶「甲○○」，利令智昏，雖不足取，惟所觸犯之刑法第
      201條第1項之偽造有價證券罪，其法定刑為3年以上10年
      以下有期徒刑，得併科3,000元以下罰金，刑度非輕，而
      被告於犯罪未被發覺前，因良心不安，挺而自首，於原審
      審，亦坦認全部犯行，表達深刻悔悟之情，依被告犯罪情
      節，客觀上足以引起一般之同情，而確有可憫恕之情，縱
      科以最低刑度之刑有期徒刑3年，仍有宣告刑度過重之感
      ，即有「情輕法重」之情，爰依刑法第59條規定，就其所
      犯本件之罪，酌量減輕其刑（按該條僅係法院就刑之酌減
      審認標準見解明文化，非屬法律變更，逕行適用裁判時之
      新法即可，最高法院95年第8次刑事庭會議決議參照）。
（八）以上，並依法先加重後，遞減輕之。
五、維持原審判決之理由：
    原審以被告乙○○罪證明確，適用刑法第201條第1項、第21
    6條、第210條、第339條第1項、第47條第1項、第59條、第2
    05條、第219條，修正前刑法第28條、第55條、第62條，並
    審酌被告之品行、智識程度、犯罪之動機、目的、手段，所
    為破壞金融徵信制度之危害之程度，及其犯罪後坦承犯行之
    態度等一切情狀，量處被告有期徒刑1年，及以被告所為本
    案犯行，其犯罪時間在96年4月24日之減刑基準日以前，且
    所犯之罪核與中華民國96年罪犯減刑條例第2條第1項之規定
    相符，復無同條例第3條限制減刑之除外情形及同條例第5條
    不得減刑之情形，是爰依中華民國96年罪犯減刑條例第2條
    第1項第3款之規定，減其上開宣告刑期2分之1為有期徒刑6
    月。復說明附表編號一、二、三所示偽造之「甲○○」印章
    、印文及署押，雖未扣案，然無積極證據足認業已滅失，均
    應依刑法第219條之規定諭知沒收；及附表編號四所示88年9
    月28日與賴政權共同簽發，到期日89年3月5日，金額30萬之
    本票上所偽造「甲○○」為共同發票人部分含印文及署押，
    均應依刑法第205條之規定諭知沒收。核其認事用法並無不
    合，量刑亦屬適當。被告乙○○上訴意旨，就關於偽造有價
    證券部分否認犯罪，稱僅負偽造文書罪，而指摘原判決不當
    。本院認為無理由，應予駁回。
據上論斷，應依刑事訴訟法第368條，判決如主文。
本案經檢察官曾忠己到庭執行職務。
中    華    民    國    99    年    5     月    25    日
                  刑事第一庭審判長法  官  葉騰瑞
                                  法  官  莊明彰
                                  法  官  王炳梁
以上正本證明與原本無異。
如不服本判決，應於收受送達後10日內向本院提出上訴書狀，其
未敘述上訴之理由者並得於提起上訴後10日內向本院補提理由書
（均須按他造當事人之人數附繕本）「切勿逕送上級法院」。
                                  書記官   陳佳伶
中    華    民    國    99    年    5     月    25    日
附表：
一、偽造之「甲○○」印章1枚。
二、88年9月28日授權書上所偽造之「甲○○」印文及署押各1枚
    。
三、遠東銀行消費者小額貸款契約書上所偽造之「甲○○」印文
    及署押各2枚。
四、88年9月28日與賴政權共同簽發，到期日89年3月5日，金額
    30萬本票上所偽造「甲○○」為共同發票人部分含印文2枚
    及署押1枚。
附錄本案論罪科刑法條全文：
刑法第201條：
意圖供行使之用，而偽造、變造公債票、公司股票或其他有價證
券者，處3年以上10年以下有期徒刑，得併科3千元以下罰金。
行使偽造、變造之公債票、公司股票或其他有價證券，或意圖供
行使之用，而收集或交付於人者，處1年以上7年以下有期徒刑，
得併科3千元以下罰金。
刑法第210條：
偽造、變造私文書，足以生損害於公眾或他人者，處5年以下有
期徒刑。
刑法第216條：
行使第210條至第215條之文書者，依偽造、變造文書或登載不實
事項或使登載不實事項之規定處斷。
刑法第339條：
意圖為自己或第三人不法之所有，以詐術使人將本人或第三人之
物交付者，處5年以下有期徒刑、拘役或科或併科1千元以下罰金
。
以前項方法得財產上不法之利益或使第三人得之者亦同。
前二項之未遂犯罰之。

司法院資訊處製作；財團法人民間司法改革基金會備份。
